臺灣板橋地方法院刑事判決　　　　　　　99年度易字第2903號
公　訴　人　臺灣板橋地方法院檢察署檢察官
被　　　告　黃進福
選任辯護人　鄒孟昇律師
上列被告因侵占案件，經檢察官提起公訴（99年度偵字第2259號
），本院判決如下：
    主  文
黃進福無罪。
    理  由
一、公訴意旨略以：被告黃進福為臺北縣派報業職業工會（下稱
    派報工會）常務理事，任期自民國93年起迄今，並於93年及
    94年間，擔任駐會常務理事，為受該工會會員之委託，處理
    該工會事務，為從事業務之人，詎竟意圖為自己不法之利益
    ：
  (一)明知常務董事詹彩鳳於93年4 月30日，至廟宇祈求春季旅遊
    平安時，被告並未交付新臺幣（下同）1500元予詹彩鳳購買
    祭祀用水果，詹彩鳳亦未向派報工會請領款項，被告竟虛列
    支付1500元購買水果及香油錢費用，向派報工會請款，致使
    不知情之會計林阿樣，於93年5 月7 日，將「93年4 月30日
    （起訴書誤載為94年4 月30）詹常務理事至廟宇祈求春季旅
    遊平安購水果香添香油錢」及支出金額1500元之不實事項記
    載於派報工會傳票及支付憑證上，並將1500元支付予被告，
    被告遂將該款項侵占入己。
  (二)被告明知派報工會內部規定，自第14屆理監事會議起，凡請
    領車馬費者，不得再行請領餐費，且於94年3 月7 日（起訴
    書誤載為94年3 月17日）舉行第14屆第6 次理監事會議時，
    與會之11位理監事均已請領車馬費共計5500元，竟於94年3
    月7 日，在不詳地點，在免用統一發票收據上虛偽記載支出
    「便餐」1850元及支出證明單上虛偽填寫「第14屆第6 次理
    監事會議會後用餐、金額1850元」，並持該收據及支出證明
    單向不知情之會計人員林阿樣請款，致使林阿樣依據被告提
    供之收據、支出證明單製作派報工會傳票記載「94年3 月7
    日第14屆第6 次理監事會議會後便餐車馬費7350元」，並額
    外撥款1850元予被告，被告遂將上開金額侵占入己。
  (三)被告明知派報工會於94年12月30日年終工會幹部聚餐時，僅
    至全家福海鮮股份有限公司用餐，且未購買高粱酒，竟在支
    出證明單上填載「年終工會幹部聚餐，全家福用餐5860元，
    高粱酒1000元，共6860元」，並持向會計請領款項，致使不
    知情之會計林阿樣，另外撥款高粱酒費用1000元予被告，被
    告遂將該款項侵占入己，足以生損害於派報工會及全體會員
    。因認被告涉犯刑法第336 條第2 項之業務侵占罪嫌等語。
二、按犯罪事實應依證據認定之，無證據不得認定犯罪事實；不
    能證明被告犯罪者，應諭知無罪之判決，刑事訴訟法第154
    條第2 項、第301 條第1 項分別定有明文。次按認定不利於
    被告之事實，須依積極證據，苟積極證據不足為不利於被告
    事實之認定時，即應為有利於被告之認定，更不必有何有利
    之證據。又認定犯罪事實所憑之證據，雖不以直接證據為限
    ，間接證據亦包括在內，然而無論直接或間接證據，其為訴
    訟上之證明，須於通常一般之人均不致有所懷疑，而得確信
    其為真實之程度，始得據為有罪之認定（最高法院30年上字
    第816 號、76年臺上字第4986號判例意旨參照）。再按刑事
    訴訟法第161 條已於91年2 月8 日修正公布，其第1 項規定
    ：檢察官就被告犯罪事實，應負舉證責任，並指出證明之方
    法。因此，檢察官對於起訴之犯罪事實，應負提出證據及說
    服之實質舉證責任。倘其所提出之證據，不足為被告有罪之
    積極證明，或其指出證明之方法，無從說服法院以形成被告
    有罪之心證，基於無罪推定之原則，自應為被告無罪判決之
    諭知（最高法院92年臺上字第128 號判例意旨參照）。
三、公訴人認被告黃進福涉有上開業務侵占罪嫌，無非係以被告
    於偵查中之供述，證人詹彩鳳、姚秋峰、林阿樣於偵查中之
    證述，及派報工會傳票（金額1500元、7350元）、支付憑證
    、94年3 月7 日免用統一發票收據、94年3 月7 日第14屆理
    監事車馬費簽收紀錄、94年3 月7 日支出證明單、94年12月
    30日支出證明單等為其論據。訊據被告堅決否認有何業務侵
    占犯行，辯稱：(一)伊有先將1500元給詹彩鳳，再向派報工會
    請款，伊與詹彩鳳常常見面，為何現在詹彩鳳才說1500元沒
    有拿到；(二)94年3 月7 日上午開完會，所有幹部就一起用餐
    ，餐費1850元是伊先支出，再持單據向會計請款；(三)派報工
    會以往聚餐都是自行帶酒去餐廳，伊當天有去雜貨店買1000
    元的高粱酒，帶去全家福餐廳飲用，事後再向派報工會請款
    。以上款項伊都有實際支出金額，才向派報工會請款等語。
四、經查：
  (一)被告有以「93年4 月30日詹常務理事至廟宇祈求春季旅遊平
    安購水果香添香油錢」、「94年3 月7 日第14屆第6 次理監
    事會議會後便餐車馬費7350元（其中便餐為1850元、車馬費
    為5500元）」、「年終工會幹部聚餐，全家福用餐5860元，
    高粱酒1000元，共6860元」之事由，向派報工會會計請款，
    會計林阿樣則分別將1500元、1850元、1000元支付予被告等
    情，業據被告坦承不諱，核與證人林阿樣於偵查中證述相符
    （見98年度他字第2513號卷第250 至251 頁），並有派報工
    會傳票、93年5 月7 日支付憑證（金額1500元）、傳票（金
    額7350元）、94年3 月7 日免用統一發票收據（便餐1850元
    ）、94年3 月7 日第14屆理監事車馬費簽收紀錄（金額5500
    元）、94年3 月7 日支出證明單、傳票（金額6860元）、94
    年12月30日支出證明單在卷可稽（見同上卷第180 、61、62
    、188 頁），此部分事實堪先認定屬實。
  (二)證人詹彩鳳於98年11月4 日偵查中雖證稱：伊有去拜拜，但
    沒有拿1500元，伊每次拜拜都是一個人去的等語（見98年度
    他字第2513號卷第162 頁），惟證人洪文洲於本院審理時結
    證稱：伊現任全國派報業職業工會理事長，93、94年間在臺
    北縣派報工會擔任理事，派報工會理事3 個月開會1 次，審
    查3 個月工會的開銷，以及各項工作的執行檢討，所有開銷
    都要發票或收據，經過駐會常務和常務監事蓋章後，向會計
    請款，審核是由監事會先審核，做成會議紀錄後，送縣政府
    報備，每月收支傳票明細表在開理監事會時，每人均有一份
    ，當時並無理監事對於「93年4 月30日詹常務理事至廟宇祈
    福春季旅遊平安購水果1500元」提出質疑等語（見本院卷10
    0 年1 月19日審判筆錄第15至17頁），又證人陳建忠於本院
    審理時亦證述：伊於93、94年間擔任派報工會常務監事，3
    個月開1 次監事會，開會時核對前3 個月理事會的開銷，帳
    是理事會提供給監事審查，理事會提供之前會先審查過，詹
    彩鳳於93、94年間在派報工會擔任常務理事，每月收支傳票
    明細表在開理監事會時，會發給每位理監事，當時並無理監
    事對於前揭93年4 月30日詹常務理事至廟宇祈福1500元提出
    質疑等語明確（見本院前揭筆錄第20至22頁），復有93年5
    月之每月收支傳票明細表在卷可參，足見上開93年4 月30日
    詹彩鳳至廟宇祈福之支出早已於每3 個月召開之理監事會議
    審查通過，而當時並無理監事對該筆支出質疑，詹彩鳳於斯
    時係擔任常務理事，開會時亦會核對收支傳票，沒問題再由
    擔任監事之姚秋峰蓋章等情，亦據證人姚秋峰於本院審理時
    證述綦詳（見本院前揭筆錄第6 頁），是詹彩鳳於審核當時
    對該項支出既未提出質疑，竟於時隔5 年後之98年4 月8 日
    回憶起該筆支出有異，而對被告提出告訴，則其指述是否可
    採，尚非無疑，尚難憑此與常情不合之指述而據為被告不利
    之認定。
  (三)再者，派報工會之章程並未規定「請領車馬費者不得再行請
    領餐費」乙節，業經證人洪文洲及陳建忠於本院審理時證述
    明確（見本院卷100 年1 月19日審判筆錄第17至18頁、第22
    頁）。而證人姚秋峰於本院審理時證稱：派報工會有開理監
    事會議決定「請領車馬費者不得再行請領餐費」，是伊提議
    的，所以伊很清楚，但是第幾屆的第幾次決議伊忘了，該次
    會議被告應該有參與，決議是之後才作的，該決定是否有列
    入當年度會議紀錄伊不清楚，94年3 月7 日會議後是否有用
    餐伊不清楚，因為伊很少參與聚餐等語（見本院前揭筆錄第
    4 至10頁），另證人張勝湖則於本院審理時結證稱：伊擔任
    派報工會第15屆監事，95年是伊第一次擔任監事，在95年之
    前伊並未在派報工會擔任何職務，伊亦未參與第14屆會議，
    第15屆之前理監事會後用餐情形伊沒有參與，只知道「請領
    車馬費者不得再行請領餐費」是傳統，從以前都是這樣，因
    為會計都這樣做，如果沒有聚餐，就只能領500 元誤餐費，
    於會後當天領等語（見本院前揭筆錄第12至14頁），準此，
    證人姚秋峰雖證稱其提議「請領車馬費者不得再行請領餐費
    」，惟其已忘記派報工會係何時做出該項決議；又證人張勝
    湖為第15屆監事，並未參與第14屆會議，是其等均不能證明
    派報工會有於第14屆理監事會議決議「請領車馬費者不得再
    行請領餐費」。又觀證人洪文洲及陳建忠之證述，顯見「請
    領車馬費者不得再行請領餐費」並未明確規定於派報工會之
    章程，僅為一內規，若派報工會有確實執行此內規，何以會
    計仍讓被告以「第14屆第6 次理監事會議會後便餐車馬費」
    之名義請款，益徵派報工會並未確實執行該項規定。再參諸
    證人即568 黑白切小吃店負責人譚國倫於偵查中證述：伊認
    識被告，有拿過空白收據給被告，依客人需求給空白收據等
    語（見98年度他字第2513號卷第95頁），證人陳汶濱於偵查
    中證稱：伊於派報工會擔任第14屆總幹事，認識被告、李國
    隆、陳建忠，曾一同用餐，2 次在派報工會對面的小吃店，
    第3 次在光華街的楊家小館，約是在94年那段期間，在場的
    是陳建忠、被告、李國隆等語（見同上卷第254 至255 頁）
    ，顯見被告確有和其他理監事至568 黑白切小吃店用餐，則
    被告依據其用餐之實際日期、金額填載收據後請款，亦難認
    有何侵占犯行。
  (四)末查，關於94年12月30日年終工會幹部聚餐有無飲用高粱酒
    部分，證人洪文洲及陳建忠均於本院審理時證述：年終幹部
    聚餐時，喜歡喝酒的會另外準備，冬天聚餐時會準備高粱酒
    ，由工會的駐會常務理事準備等語（見本院卷100 年1 月19
    日審判筆錄第18、23頁），被告於94年間擔任常務理事乙職
    ，有第14屆理監事名冊在卷可稽（見98年度他字第2513號卷
    第63頁），是依證人洪文洲及陳建忠所述，年終工會幹部聚
    餐時被告會準備高粱酒攜至餐廳飲用之情，堪可認定，雖高
    粱酒1000元之花費並無發票或收據可證，惟被告依憑其實際
    之花費而向會計請款，主觀上亦難認有何侵占之犯行。基上
    ，被告所辯上述款項均有實際支出金額，才向派報工會請款
    等情尚非虛構，堪予採信。
五、綜上所述，本件公訴人所舉證據，均不足以證明被告有何業
    務侵占之犯行，本院復查無其他積極證據足認被告有何公訴
    人所指之犯行，揆諸首揭說明，即應諭知被告無罪之判決。
據上論斷，應依刑事訴訟法第301條第1項，判決如主文。
本案經檢察官黃致中到庭執行職務。
中    華    民    國   100    年    2     月    18    日
                  刑事第十四庭  審判長法  官  吳幸娥
                                      法  官  傅明華
                                      法  官  廖欣儀
以上正本證明與原本無異。
如不服本判決應於收受判決後10日內向本院提出上訴書狀，並應
敘述具體理由。其未敘述上訴理由者，應於上訴期間屆滿後20日
內向本院補提理由書（均須按他造當事人之人數附繕本）「切勿
逕送上級法院」。
                                      書記官  顏偉林
中    華    民    國  100     年    2     月    18    日